臺灣板橋地方法院民事判決　九十年度簡上字第三四六號
　　上　訴　人　甲○○
　　被 上 訴人　丙○○
　　訴訟代理人　乙○○
右當事人間請求給付工程款事件，上訴人對於中華民國九十年十月三十一日本院板橋
簡易庭九十年板簡字第三六八號第一審判決，提起上訴，本院判決如左：
    主  文
上訴駁回。
第二審訴訟費用由上訴人負擔。
    事  實
甲、上訴人方面：
  壹、聲明：求為判決：
    一、原判決廢棄。
    二、被上訴人應給付上訴人新台幣（下同）十七萬五千九百元，及自起訴狀繕本
        送達翌日起至清償日止，按年利率百分之五計算之利息。
  貳、陳述：除與原判決記載相同者，茲引用之外，補稱：
    一、被上訴人於民國八十九年間因其所有中和市○○街一○三巷二號房屋裝修工
        程（以下簡稱系爭房屋裝修工程）交予自澳門來台之訴外人鍾開平承攬施作
        ，上訴人為訴外人鍾開平之下包，負責其中之水電工程（以下簡稱系爭水電
        工程），訴外人鍾開平僅給付上訴人部分工程款八萬元，即於施工期間不知
        去向，上訴人因恐無法請款，系爭工程因而停工。被上訴人得知此情形後，
        要求上訴人暨板模下游各工作承攬人繼續為被上訴人完成上述所有房屋之工
        作，並召集承諾上訴人暨各項工作承攬人承擔給付工程款之責任，將承攬關
        係易為上訴人與被上訴人雙方，上訴人同意並繼續施工，上訴人與被上訴人
        間承攬報酬計有二十三萬五千九百元，有八十九年九月六日估價單為憑。惟
        上訴人於施工完成，經被上訴人驗收後，於八十九年十二月一日向被上訴人
        請款時，被上訴人僅交付票號ＡＧ00000000號、發票日八十九年十
        二月一日、發票人乙○○、面額六萬元支票乙張，尚欠十七萬五千九百元遲
        不付款，經多次催請被上訴人付款，被上訴人均置之不理。
    二、對被上訴人答辯之陳述：
    （一）鍾開平為上訴人之上游包商，於系爭房屋裝修工程未完成即不知去向。被
          上訴人不可能於系爭房屋裝修工程未完成，未經驗收即給付全部報酬予鍾
          開平。
    （二）上訴人施作系爭水電工程，中間曾因鍾開平無法付款而停工，大約停工兩
          個月後，被上訴人請上訴人繼續施工完畢，並表示願意付款，上訴人始繼
          續施工完成。被上訴人與鍾開平之間亦未訂立書面契約，只有開立估價單
          而已。
    （三）上訴人總共開立兩張估價單，一張係於八十九年七月七日開立（以下簡稱
          第一張估價單），是鍾開平請上訴人施作之工程款，估價金額為二十八萬
          六千四百元，但該部分實際只有領到八萬元，是包括現金三萬元及一紙面
          額五萬元支票，該張五萬元支票是在八十九年七月七日向被上訴人收取後
          即停工。另一張估價單日期為八十九年九月六日（以下簡稱第二張估價單
          ），該張估價單是被上訴人後來委請上訴人施作之工程，因鍾開平做了一
          半後停工，後來被上訴人拜託上訴人繼續施工完畢，且叫上訴人開立估價
          單，看施工完畢需要多少款項，故上訴人才開立第二張估價單予被上訴人
          ，並同時將第一張估價單提示給被上訴人看。第二張估價單的工程包括化
          糞池、電燈日光燈、熱水器、安裝工資，共計二萬九千五百元。
    （四）系爭水電工程施工完成之後，上訴人於八十九年十二月一日向被上訴人請
          款，被上訴人有交付票號ＡＧ00000000號、發票日八十九年十二
          月一日、發票人乙○○、面額六萬元支票乙張（以下簡稱系爭支票）予上
          訴人，並經上訴人於同日提示兌現。前開兩張支票，均係上訴人向被上訴
          人請款時，被上訴人當場委託其姊即乙○○開立支票後再交付予上訴人，
          上訴人係直接向被上訴人取得支票，並非向訴外人鍾開平取得前開被上訴
          人所交付之兩張支票。就系爭水電工程而言，上訴人共收到工程款十四萬
          元。
    （五）鍾開平所承包另一房屋裝修工程的業主李嬪嬙也是相同情形，鍾開平施工
          一半即停工，該工程停工之時間與本件工程之停工時間相同。嗣後業主李
          嬪嬙有去向台北縣新店市調解委員會聲請調解。
三、證據：除援用第一審所提證據外，補提訴外人鍾開平護照影本一紙、估價單影本
    二件、台北縣新店市公所函及台北縣新店市調解委員會調解書影本各一份為證，
    並聲請訊問證人李嬪嬙。
乙、被上訴人方面：
  壹、聲明：駁回上訴。
  貳、陳述：除與原判決記載相同者，茲引用之外，補稱：
    一、被上訴人將系爭房屋裝修工程交由訴外人鍾開平承包，全部工程款已給付鍾
        開平完畢。在工程結束時，被上訴人有鍾開平所簽收款項之單據，但未詳列
        細目。當初與鍾開平口頭約定總承攬工程款為兩百多萬元，但被上訴人實際
        付款的金額為二百九十餘萬元，比當初約定的承攬金額還多。
    二、否認被上訴人曾直接付款予上訴人。被上訴人係付款予鍾開平後，再由鍾開
        平轉交予上訴人。
    三、八十九年七月七日鍾開平叫被上訴人直接將五萬元支票付予上訴人，鍾開平
        有簽收該款。
    四、被上訴人與鍾開平間之承攬契約係以口頭約定，並無開立估價單。訴外人馮
        達成亦是鍾開平的師傅。鍾開平在全部系爭房屋裝修工程施作完畢後才離開
        ，並無中途停工情形。否認看過上訴人所提出之兩張估價單。
    五、系爭房屋裝修工程之情形與鍾開平之另一裝修工程業主李嬪嬙之情形不同，
        李嬪嬙並未付清工程款予鍾開平，但被上訴人已付清款項予鍾開平。
  參、證據：除援用第一審所提證據外，補提記帳資料影本四紙、現金借支單影本三
      張、本票影本一張。
丙、本院依職權查詢鍾開平之入出境資料及向台北縣新店市公所調取該市調解委員會
    八十九年度民調第四二一號調解卷宗。
    理  由
一、本件上訴人起訴主張：訴外人鍾開平於八十九年間承攬被上訴人系爭房屋裝修工
    程，鍾開平復將其中之系爭水電工程交予上訴人承攬施作。惟原承包商鍾開平於
    系爭房屋裝修工程尚未完工前即不知去向，上訴人為避免損失擴大，原欲停止施
    工，然被上訴人為確保權益，即請求上訴人續行施工，並承諾將承擔給付工程款
    之責任後，上訴人始同意續行施作並完工。上訴人之水電工程部分，經被上訴人
    驗收完畢並啟用後，上訴人即開立估價單（即第二張估價單）向被上訴人請款，
    系爭水電工程尾款共計二十三萬五千九百元，被上訴人除已給付六萬元外，尚積
    欠十七萬五千九百元未給付。經上訴人屢次催討，仍未獲支付等情，因而求為命
    被上訴人給付承攬報酬十七萬五千九百元及自起訴狀繕本送達翌日起之法定遲延
    利息之判決。
    被上訴人則以：被上訴人係將房屋全部裝修工程交予訴外人鍾開平承攬施作，上
    訴人僅為訴外人鍾開平之下游包商，被上訴人與上訴人間並無承攬契約存在，且
    被上訴人已將工程款全部支付訴外人鍾開平完畢，上訴人之請求非理由等語，資
    為抗辯。
二、上訴人主張鍾開平於八十九年間承攬被上訴人系爭房屋裝修工程，鍾開平復將其
    中之系爭水電工程交由上訴人承攬施作，上訴人嗣亦將其施作之系爭水電工程全
    部施工完畢，及上訴人於八十九年十二月一日向被上訴人請領水電工程尾款二十
    三萬五千九百元時，被上訴人未全額支付，而係交付面額六萬元之系爭支票以為
    支付，上訴人於當日兌領等事實，為被上訴人所不爭，並有系爭支票影本一件在
    卷可證，堪信為真實。
三、上訴人主張鍾開平於所承攬被上訴人之房屋裝修工程未完工之前，即已不知去向
    ，致工程停工，被上訴人乃請上訴人繼續施工完畢，並承諾將支付承攬報酬，故
    兩造間有承攬契約存在乙節，為被上訴人所否認，並辯稱：鍾開平係全部施工完
    畢後才離開台灣，並無中途停工情事，兩造間無承攬契約存在云云。經查：
（一）被上訴人雖一再辯稱鍾開平已經將房屋裝修工程全部施工完畢云云，然其於本
      院復自承：「『水電工程的部分，鍾開平沒有做完』，他有另外請水電公司來
      做，所以才開這張六萬元的支票（即系爭支票），．．．『該票我是直接交給
      做水電的上訴人沒錯。』」、「全部工程款被上訴人總共付了二百九十幾萬元
      ，錢一部份付給鍾開平，『另外一部分是鍾開平請別人來做，被上訴人付錢給
      鍾開平所請來施作的人』」、「鍾開平簽收的資料就是今日所提的資料，『但
      是有一部分善後的工程是鍾開平找人家來善後』」等語在卷，此有本院九十一
      年六月二十五日準備程序筆錄可按，足認訴外人鍾開平確實尚未將系爭房屋裝
      修工程施工完畢。
（二）其次，系爭房屋裝修工程之全部完工日期，上訴人主張係於「八十九年八月間
      」完工，故其於同年九月六日開立第二張估價單向被上訴人請款；而被上訴人
      則否認收到上訴人所開立之第二張估價單，並主張係於「同年七月間」即全部
      完工，訴外人鍾開平係於全部施工完工後始離開，全部工程款均已付給鍾開平
      云云。查，鍾開平係於「八十九年十一月十六日」出境離開台灣，此後未再入
      境，有入出境查詢結果表一紙在卷足憑，而被上訴人系爭水電工程完成後之「
      八十九年十二月一日」支付上訴人系爭六萬元支票之水電工程款，亦為被上訴
      人所自認。再參諸被上訴人所提出之記帳資料影本四張（分別附於本院審理卷
      第五十七頁至第五十九頁、第六十八頁），其中就附於本院審理卷第六十八頁
      之該張記帳資料，被上訴人表示是「八十九年九月間」付款予鍾開平其他下包
      工人所簽收工程款之記帳資料（見本院九十一年十月十五日準備程序筆錄），
      依據該張記帳資料所示，其上分別有鋁窗工人、木工工人、磁磚工人等數人簽
      名於上，表示已具領各細目金額工程款。另外，就附於本院審理卷第五十七頁
      之該紙記帳資料所示，「八十九年十月十三日」由鍾開平之下包工人馮達成簽
      名於上表示已向被上訴人領得工程款。準此，倘如被上訴人所辯稱已將全部工
      程款付予鍾開平，則被上訴人何須再重複付款予鍾開平之下游小包工人？況系
      爭房屋裝修工程既未施工完畢，被上訴人即支付全部工程款予鍾開平，亦顯與
      常理相違，是其所辯，非足採信。
（三）至於被上訴人所提出由鍾開平所簽名之現金借支單影本三紙，日期及金額分別
      八十九年五月九日金額六萬元、同年五月十八日金額五萬元、同年五月十八日
      金額三十萬元；而上訴人主張在鍾開平未停工之前，曾於八十九年七月七日向
      鍾開平領得水電工程款五萬元等語，核與被上訴人所提出前開記帳資料中，就
      八十九年七月七日該日記帳資料內有記載「水電支票預支、５００００」，其
      後有鍾開平簽名具領之情相符，足認八十九年七月七日以前鍾開平尚未停工。
      而被上訴人所提出前揭三紙鍾開平所簽名之現金借支單日期，均在八十九年七
      月七日以前，故尚不足認定被上訴人所稱鍾開平未停工之情。更何況，被上訴
      人所提出其餘記帳資料，分別為鍾開平簽名向被上訴人預支工程款之八十九年
      五月份、六月份及八月份記帳資料，其中鍾開平親自簽領之最後一筆日期為「
      八十九年八月十日」（見本院審理卷第五十七頁），嗣後同年九月、十月份之
      記帳資料，則為係下游小包工人所簽收款項，並非由鍾開平簽收款項。
（四）另證人李嬪嬙到院證稱：伊房屋裝修工程於八十九年五月十三日由鍾開平承包
      ，但鍾開平並未施工完成，因鍾開平向伊表示急需用錢，要求伊先付一些款項
      ，但未全部結清，「八十九年八月十七日」鍾開平最後一次向伊請領工程款，
      但還有一些尾款未付。此後鍾開平就未再來施工，但後來鍾開平的弟弟有來幫
      伊施作部分之工程，未另外收款。．．．在鍾開平八十九年八月十七日結算工
      程款之前，中間就有停工，但是確實日期伊不記得了。伊只記得上訴人甲○○
      後來一直向伊催討工程款，因為鍾開平沒有付上訴人錢，所以上訴人甲○○水
      電的部份應該有施作完畢，才一直催討工程款，後來伊因為不堪上訴人一直催
      討，才去聲請調解。．．．伊記得有告訴他們下包，伊有向鍾開平扣下一些工
      程款，做完可以再結算等語於卷，此有本院九十一年十一月五日準備程序筆錄
      足徵，復有本院所調取附卷之台北縣新店市公所調取該市調解委員會八十九年
      度民調第四二一號調解影印卷宗足資佐證。是依證人李嬪嬙之證言，鍾開平最
      後一次向證人李嬪嬙請領部分工程款之時間係在「八十九年八月十七日」，自
      此以後即未再見到鍾開平，且當時鍾開平並未將全部工程施作完畢，於八十九
      年八月十七日之前，鍾開平就證人李嬪嬙之裝修工程部分即已有停工之情形等
      情，核與上訴人所述情節大致相符。故依前所述，堪認鍾開平就被上訴人系爭
      房屋裝修工程，約於八十九年八月中旬左右起停工。
（五）上訴人主張其所施作之水電工程部分已全部完工，為被上訴人所自認，參以鍾
      開平既然就被上訴人系爭房屋裝修工程已有停工、無法付款予下游包商情形，
      其後於八十九年九、十月、十二月間被上訴人均係直接付款予包括上訴人在內
      之鍾開平下游小包諸情，如非係被上訴人要求上訴人繼續施工，並承諾給付工
      程款，衡諸常情，上訴人豈有於明知無法取得承攬報酬而仍繼續為被上訴人施
      工完成之理？因此，堪認上訴人所主張因被上訴人要求繼續施工，並承諾付款
      ，其始續行施工乙節，應為可採。則被上訴人既於鍾開平停工後，向上訴人提
      出承攬之要約，並經上訴人承諾，且已施工完畢，是上訴人主張兩造間有承攬
      契約存在等語，即屬可信。至於上訴人主張此係將承攬關係易為上訴人與被上
      訴人間云云，則有誤會，兩造間乃成立一新的承攬契約。在此之前，上訴人所
      施作之部分，係基於履行其與鍾開平間之承攬契約而施作，與被上訴人無涉。
四、兩造間之承攬契約係成立於鍾開平停工後，被上訴人向上訴人提出施工之承攬要
    約，經上訴人承諾而成立生效之時。於此兩造間承攬契約成立之前，兩造間並無
    承攬關係存在，已如前述，故上訴人在此之前所施作之工程款自應向鍾開平請求
    。依上訴人所提出之估價單二紙所示，上訴人所出具之第一張八十九年七月七日
    估價單，係開立予鍾開平，此觀之該估價單上所示「台照」部分暨記載「鍾開平
    中和工地」可明（見本院審理卷第六十九頁），該部分之承攬工程款金額為二十
    八萬六千四百元，上訴人自認該部分收到鍾開平所付款工程款八萬元（見本院九
    十一年九月五日準備程序筆錄）。另第二張估價單日期為八十九年九月六日（即
    上訴人於原審所提之原證一），其上「品名」部分記載「原有工程價格２８６４
    ００」（核與第一張估價單所記載之工程款金額相符），其後則為「化糞池一只
    １１０００」、「電燈日光燈８７００」、「熱水器４８００」、「按裝工資５
    ０００」，可知兩造間承攬契約之工程範圍僅有「化糞池一只１１０００」、「
    電燈日光燈８７００」、「熱水器４８００」、「按裝工資５０００」，金額共
    計二萬九千五百元（11000+8700+4800+5000 = 29500），「原有工程價格２８６
    ４００」自不在兩造之承攬契約範圍內。故上訴人得向被上訴人請求之承攬報酬
    為二萬九千五百元，其餘金額則應向鍾開平請求。而被上訴人業已支付上訴人六
    萬元（即系爭支票）承攬報酬，為上訴人所自認，已超過前開二萬九千五百元金
    額，被上訴人既已清償完畢，則上訴人再行起訴請求，即非有理。
五、綜上所述，本件上訴人主張被上訴人應再給付承攬報酬尾款十七萬五千九百元云
    云，為不足採，被上訴人抗辯已清償完畢，毋庸再行給付等語，尚屬可信。從而
    ，上訴人主張本於承攬報酬請求權，請求被上訴人給付十七萬五千九百元及自起
    訴狀繕本送達翌日起至清償日止之法定遲延利息，為無理由，不應准許。原審為
    上訴人敗訴之判決，理由雖有不同，但結論並無二致。上訴意旨指摘原判決不當
    ，求予廢棄改判，為無理由，應予駁回。
六、據上論結，本件上訴為無理由，依民事訴訟法第四百三十六條之一第三項、第四
    百四十九條第一項、第七十八條，判決如主文。
中　　　華　　　民　　　國　　九十一　　年　　 十二 　　月　　二十七　　日
                                    臺灣板橋地方法院民事第四庭
~B審判長法　官　陳財旺
~B　　　法　官　趙義德
~B　　　法　官　陳翠琪
右正本證明與原本無異
本判決不得上訴
中　　　華　　　民　　　國　　九十一　　年　　 十二 　　月　　二十七　　日
~B　　　書記官　陳蒼仁
